ACORDAO-COMPLETO-2493068

ACÓRDÃO 11023/2021 ATA 28/2021 - PRIMEIRA CÂMARA

VISTA, relatada e discutida esta tomada de contas especial instaurada pelo Fundo Nacional de Saúde - FNS em decorrência da não comprovação da regular aplicação de recursos pela Secretaria Municipal de Saúde de Pontalina/GO entre 2011 e 2012 no âmbito do Programa de Assistência Farmacêutica Básica.
ACORDAM os Ministros do Tribunal de Contas da União, reunidos em sessão da 1ª Câmara, ante as razões expostas pelo Relator e com fundamento nos artigos 1º, inciso I; 16, inciso III, alíneas "b" e "c", e §3º; 19; 23, inciso III; 26; 28, inciso II; e 57 da Lei 8.443/1992, em:
9.1. rejeitar as alegações de defesa apresentadas por Neilson Antônio de Oliveira;
9.2. julgar irregulares as contas de Neilson Antônio de Oliveira e condená-lo ao pagamento das quantias a seguir especificadas, com a fixação do prazo de quinze dias, a contar da notificação, para comprovar, perante o Tribunal, o recolhimento da dívida aos cofres do Fundo Nacional de Saúde, atualizada monetariamente e acrescida dos juros de mora, calculados a partir das datas discriminadas, até a data do recolhimento, na forma prevista na legislação em vigor;
	VALOR ORIGINAL (R$) 
	DATA DA OCORRÊNCIA

	9.567,35
	21/03/2011

	15.000,00
	05/04/2011

	8.170,60
	14/07/2011

	11.416,71
	14/07/2011

	15.000,00
	26/07/2011

	7.251,94
	01/09/2011

	4.291,00
	01/09/2011

	349,10
	06/09/2011

	7.320,00
	06/09/2011

	3.189,07
	23/09/2011

	12.355,76
	23/09/2011

	7.100,00
	23/09/2011

	4.504,50
	21/10/2011

	4.050,80
	03/11/2011

	18.792,00
	18/11/2011

	3.700,00
	25/11/2011

	7.150,00
	25/11/2011

	6.826,00
	13/12/2011

	6.500,00
	14/12/2011

	5.790,00
	22/12/2011

	7.548,00
	05/01/2012

	12.700,00
	05/01/2012

	15.000,00
	13/01/2012

	25.730,00
	24/01/2012

	5.231,74
	25/01/2012

	6.939,00
	25/01/2012

	9.032,50
	15/02/2012

	14.000,00
	02/03/2012

	4.270,00
	14/03/2012

	6.075,00
	20/03/2012

	1.351,28
	28/05/2012

	3.145,00
	06/07/2012

	10.000,00
	26/07/2012

	12.000,00
	03/08/2012

	1.792,00
	17/08/2012

	13.877,50
	17/08/2012

	4.755,00
	21/08/2012

	8.285,00
	22/08/2012

	10.025,00
	22/08/2012

	7.302,25
	29/08/2012

	7.100,00
	24/09/2012

	390,00
	01/10/2012

	6.000,00
	01/10/2012

	11.000,00
	03/10/2012

	20.000,00
	22/10/2012

	7.100,00
	30/10/2012

	7.150,00
	23/11/2012

	646,01
	21/12/2012

	7.096,20
	21/12/2012

	47.619,45
	02/12/2012

	9.439,70
	28/12/2012

9.3. aplicar a Neilson Antônio de Oliveira multa de R$ 40.000,00, com a fixação do prazo de quinze dias, a contar da notificação, para comprovar, perante o Tribunal, o recolhimento da dívida aos cofres do Tesouro Nacional, atualizada monetariamente desde a data do acórdão até a do efetivo recolhimento, se for paga após o vencimento, na forma da legislação em vigor;
9.4. autorizar, desde logo, a cobrança judicial das dívidas, caso não atendidas as notificações;
9.5. autorizar, caso seja de interesse do responsável, o pagamento das dívidas em até 36 parcelas mensais e consecutivas, fixando-lhe o prazo de quinze dias, a contar do recebimento da notificação, para que comprove perante o Tribunal o recolhimento da primeira parcela, e de trinta dias, a contar da parcela anterior, para que comprove os recolhimentos das demais parcelas, devendo incidir sobre cada valor mensal, atualizado monetariamente, os juros devidos, na forma prevista na legislação em vigor; e
9.6. encaminhar cópia desta decisão ao responsável, ao Fundo Nacional de Saúde e à Procuradoria da República no Estado de Goiás, com a informação de que o inteiro teor deste acórdão e do relatório e do voto que o fundamentam está disponível no endereço eletrônico www.tcu.gov.br/acordaos.

tomada de contas especial instaurada pelo Fundo Nacional de Saúde  FNS em decorrência da não comprovação da regular aplicação de recursos pela Secretaria Municipal de Saúde de Pontalina/GO entre 2009 e 2012 no âmbito do PROGRAMA DE ASSISTÊNCIA FARMACÊUTICA BÁSICA.

Primeira Câmara

Município de Pontalina/GO

3. Responsável: Neilson Antônio de Oliveira (XXX.152.176-XX)

13.1. Ministros presentes: Walton Alencar Rodrigues (Presidente), Benjamin Zymler, Vital do Rêgo e Jorge Oliveira (Relator).
13.2. Ministros-Substitutos presentes: Augusto Sherman Cavalcanti e Weder de Oliveira.

JORGE OLIVEIRA

Inicio este relatório com a reprodução da instrução produzida no âmbito da Secretaria de Controle Externo de Tomada de Contas Especial - SecexTCE (peça 119) , que contou com a anuência de seus dirigentes (peças 120 e 121) :
"INTRODUÇÃO
1.	Trata-se de Tomada de Contas Especial (TCE) instaurada pelo Fundo Nacional de Saúde (FNS) , em desfavor do Sr. Neilson Antônio de Oliveira, na condição de ex-secretário municipal de saúde de Pontalina-GO (gestão de 1º/1/2009 a 31/12/2012) , em razão da não comprovação da regular aplicação dos recursos repassados pela União, decorrente de aquisição de medicamentos sem comprovação de recebimento com recursos do Sistema de Informações Ambulatoriais do Sistema Único de Saúde (SIA/SUS) e do sistema de Autorização de Internação Hospitalar (AIH) , nos exercícios de 2011 e 2012, na modalidade fundo a fundo, pela Secretaria Municipal de Saúde (SMS) de Pontalina/GO, para utilização no Programa da Assistência Farmacêutica Básica (peça 13, p. 1) .
HISTÓRICO 
2.	Segundo o Relatório de Auditoria 15348-MS/SGEP/Denasus (RA 15.348/Denasus) peça 8) , a auditoria relativa a esta TCE deu-se em atendimento à solicitação do Ministério Público do Estado de Goiás - Promotoria de Justiça de Pontalina/GO - visando instruir os autos do Inquérito Civil Público 201400385270, que pleiteia a verificação de recursos utilizados para aquisição de medicamentos para o Hospital Municipal de Pontalina, se houve possíveis superfaturamentos, se foram utilizados os procedimentos licitatórios com a observância dos dispositivos legais pertinentes às aquisições dos referidos produtos, bem como se os recursos financeiros foram empregados regularmente nas despesas e se a sua contabilidade atende às normas de direito financeiro geralmente aceitas para atos e fatos na administração pública do País (peça 8, p. 5) .
3. 		A auditoria realizada pelo Departamento Nacional de Auditoria do SUS (Denasus) deu-se no período de 4/5/2015 a 5/6/2015 (peça 8, p. 5) . Suas constatações estão descritas no item 'V- Constatações' do relatório (peça 8, p. 7-18) . Para a presente TCE importa especificamente as seguintes constatações:
	Constatação 376970: não comprovado o recebimento dos medicamentos e insumos adquiridos com recursos federais para dispensação e consumo nas unidades de Saúde Básica do SUS no exercício de 2012, no montante de R$ 302.600,63, em desacordo com a legislação pertinente (peça 8, p. 11) ;
	Constatação 376629: não comprovado o recebimento dos medicamentos e insumos adquiridos com recursos federais para dispensação e consumo na Atenção Básica no exercício de 2011, no montante de R$ 158.324,83, em desacordo com a legislação pertinente (peça 8, p. 13) 
4. 	O montante do débito apurado no Relatório da Auditoria 15348-MS/SGEP/Denasus atingiu o valor de R$ 460.925,46, conforme demonstrado no quadro contido no item III do Relatório Completo do Tomador de Contas Especiais 14/2017 (peça 12, p. 2) , a seguir reproduzido:
	Quadro 1 - demonstrativo de débito
	Data do Fato Gerador
	Valor (R$) 

	21/03/2011
	9.567,35

	05/04/2011
	15.000,00

	14/07/2011
	8.170,60

	14/07/2011
	11.416,71

	26/07/2011
	15.000,00

	01/09/2011
	7.251,94

	01/09/2011
	4.291,00

	06/09/2011
	349,10

	06/09/2011
	7.320,00

	23/09/2011
	3.189,07

	23/09/2011
	12.355,76

	23/09/2011
	7.100,00

	21/10/2011
	4.504,50

	03/11/2011
	4.050,80

	18/11/2011
	18.792,00

	25/11/2011
	3.700,00

	25/11/2011
	7.150,00

	13/12/2011
	6.826,00

	14/12/2011
	6.500,00

	22/12/2011
	5.790,00

	05/01/2012
	7.548,00

	05/01/2012
	12.700,00

	13/01/2012
	15.000,00

	24/01/2012
	25.730,00

	25/01/2012
	5.231,74

	25/01/2012
	6.939,00

	15/02/2012
	9.032,50

	02/03/2012
	14.000,00

	14/03/2012
	4.270,00

	20/03/2012
	6.075,00

	28/05/2012
	1.351,28

	06/07/2012
	3.145,00

	26/07/2012
	10.000,00

	03/08/2012
	12.000,00

	17/08/2012
	1.792,00

	17/08/2012
	13.877,50

	21/08/2012
	4.755,00

	22/08/2012
	8.285,00

	22/08/2012
	10.025,00

	29/08/2012
	7.302,25

	24/09/2012
	7.100,00

	01/10/2012
	390,00

	01/10/2012
	6.000,00

	03/10/2012
	11.000,00

	22/10/2012
	20.000,00

	30/10/2012
	7.100,00

	23/11/2012
	7.150,00

	21/12/2012
	646,01

	21/12/2012
	7.096,20

	02/12/2012
	47.619,45

	28/12/2012
	9.439,70

	TOTAL
	460.925,46

5. 	A demonstração da responsabilidade do agente envolvido consta do item IV do relatório do tomador de contas especiais (peça 12, p. 3) e se resume na aquisição de medicamentos sem a comprovação de recebimento dos produtos.
6. 	O item V do relatório do tomador de contas especiais (peça 12, p. 3) relacionou os documentos encaminhados ao responsável e ao município de Pontalina/GO visando a regularização das contas e o ressarcimento ao erário. Não consta, entretanto, ter havido manifestação do responsável nem o recolhimento dos recursos financeiros (peça 12, p. 3) .
7. 	Por fim, o item VIII do relatório do tomador de contas especiais consolidou a quantificação do dano e a imputação da responsabilidade ao Sr. Neilson Antônio de Oliveira (peça 12, p. 4) .
8. 	Em 29/9/2017, a Secretaria Federal de Controle Interno emitiu o Relatório de Auditoria 954/2017 (peça 13) , em concordância com o relatório do tomador de contas. O certificado de auditoria (peça 14) e o parecer do dirigente do órgão de controle interno (peça 15) concluíram pela irregularidade das presentes contas.
9. 	Em 13/10/2017, o Ministro de Estado da Saúde atestou haver tomado conhecimento das conclusões contidas no relatório e certificado de auditoria, bem como do parecer conclusivo do dirigente do órgão de controle interno, manifestando-se pela irregularidade das contas e determinou o encaminhamento do processo ao Tribunal de Contas da União (peça 16) .
10. 	Esta TCE foi autuada no Tribunal em 25/10/2017, dando início à fase externa.
11. 	No âmbito da SecexTCE, auditor instruinte propôs o seguinte encaminhamento: realizar a citação do Sr. Neilson Antônio de Oliveira (CPF XXX.152.176-XX) , na condição de ex-secretário municipal de saúde de Pontalina/GO, para, no prazo de quinze dias, a contar do recebimento do ofício citatório, apresentar alegações de defesa quanto à ocorrência de pagamentos irregulares realizados com recursos do SUS repassados ao município de Pontalina-GO pelo FNS, na modalidade fundo a fundo, no período de 21/3/2011 a 28/12/2012, caracterizados por liquidação de despesas desacompanhadas de documentos comprobatórios da entrega do material em infração aos artigos 62 e 63 da Lei 4.320/1964 e 36 do Decreto 93.872/1986, ou recolher aos cofres do FNS, as importâncias identificadas, atualizadas monetariamente a partir da data indicada até o seu efetivo recolhimento. Débito original de R$ 460.925,46 (peça 19) .
12. 	A proposição contou com a anuência da SecexTCE (peças 20 e 21) .
13. 	Com amparo na delegação de competência conferida pela Relatora, Ministra Ana Arraes, a SecexTCE, por intermédio do Ofício 0780/2018-TCU/Secex-TCE, de 25/7/2018 (peça 22) , tentou promover a citação do Sr. Neilson Antônio de Oliveira. Contudo, a comunicação processual foi devolvida ao TCU sem ter sido entregue ao destinatário (peça 25) .
14. 	Nova tentativa de citar o responsável foi feita por intermédio do Ofício 2984/2018-TCU/Secex-TCE, de 13/11/2018 (peça 27) , mas essa tentativa também não obteve sucesso, haja vista que a correspondência retornou ao Tribunal (peças 28 e 29) .
15. 	Esgotados todos os meios para notificação do Sr. Neilson Antônio de Oliveira, conforme o estabelecido no art. 6°, inciso II, da Resolução/TCU 170/2004, a Seproc propôs a expedição de edital para promover a notificação do responsável, nos termos do art. 179, inciso III, do Regimento Interno do TCU (RI/TCU) , peça 30.
16. 	Assim, o Edital 0106/2019-TCU/Secex-TCE, de 15/7/2019 (peça 31) , promoveu a citação do responsável. O referido edital foi publicado do Diário Oficial da União (DOU) , Seção 3, n. 140, de 23/7/2019 (peça 32) , caracterizando a ciência tácita do Sr. Neilson Antônio de Oliveira.
17. 	Transcorrido o prazo fixado para apresentação de defesa, o responsável não se manifestou, incidindo em revelia, nos termos do art. 12, § 3º, da Lei 8.443/1992.
18. 	Em 28/2/2020, a SecexTCE apresentou instrução de mérito (peças 35, 36 e 37) , com proposição de considerar o responsável revel, julgar suas contas irregulares, condená-lo em débito e sancioná-lo com a multa prevista no art. 57 da Lei 8.443/1992.
19. 	No entanto, Parecer do Ministério Público de Contas, de lavra da Procuradora-Geral Cristina Machado da Costa e Silva, considerando que a citação por edital é medida excepcional e que não ocorreu a notificação do responsável no endereço da principal base de dados utilizada pelo Tribunal, entendeu conveniente que, previamente ao julgamento de mérito, nova comunicação fosse dirigida ao responsável no endereço da base CPF, seguida de citação editalícia, se necessário (peça 38) . A Min. Ana Arraes, em Despacho de 30/4/2020, acolheu o Parecer do MP/TCU e restituiu os autos à SecexTCE para nova tentativa de citação do responsável (peça 39) .
20. 	Em face do Despacho da Min. Rel., a Seproc, após pesquisa de endereço do responsável (peça 40) , expediu o Ofício 19.392/2020-TCU/Seproc, de 4/5/2020 (peça 41) e o encaminhou para o endereço pesquisado. No entanto, a comunicação processual foi devolvida ao TCU por motivo de endereço insuficiente, conforme demonstra o retorno do Aviso de Recebimento (AR) , peça 42.
21. 	Não logrando êxito em citar o responsável por intermédio de ofício endereçado a ele, a Seproc expediu o Edital 1.194/2020-TCU/Seproc, de 31/7/2020 (peça 43) , o qual foi publicado no DOU no dia 14/9/2020 (peça 44) , presumindo-se a citação do Sr. Neilson.
22. 	Entretanto, em consulta ao sistema DGI e ao site http://www.transparencia.df.gov.br, a Seproc verificou que o Sr. Neilson Antônio de Oliveira era servidor da Secretaria de Saúde do Governo do Distrito Federal e, para dirimir qualquer dúvida quanto à correta citação do responsável, propôs o envio de novo ofício de citação, conforme o art. 4º da Resolução TCU 170/2004, desta vez direcionado ao superior hierárquico do responsável para comprovação da ciência, com posterior restituição ao Tribunal, no endereço da Secretaria de Saúde/GDF - Setor de Áreas Isoladas Norte - SAIN - Fim da Asa Norte - bloco B - (antigo prédio da Câmara Legislativa) - cep 70.770-200 (peça 45) .
23. 	Assim, o Ofício 50.397/2020-TCU/Seproc, de 16/9/2020 foi encaminhado ao secretário de estado de saúde do Distrito Federal (46) . Em resposta, a Secretaria de Saúde do DF comunicou que o endereço do responsável, constante do SIGRH, seria Rua Getúlio Vargas, Quadra 70, Centro, Cristalina (peça 48) .
24.  	Tendo por base o endereço informado pelo GDF, a Seproc expediu o Ofício 56.550/2020-TCU/Seproc, de 13/10/2020 (peça 50) , o qual também foi devolvido ao TCU sem ter sido entregue ao destinatário por falta de suficiência no endereço (peça 51) .
25. 	Contudo, em 19/10/2020 o Sr. Neilson compareceu aos autos, em face de comunicação recebida pelo Sistema SEI-DF, dentro do qual constou o Ofício 19.392/2020-TCU/Seproc, que solicitava apresentação de justificativas referente ao processo TC Processo 029.868/2017-3, e solicitou prorrogação de prazo (peça 53) , concedido por Despacho da Ministra Relatora (peça 55) .
26. 	Em resposta ao Ofício 19.392/2020-TCU/Seproc, o Sr. Neilson Antônio de Oliveira encaminhou alegações de defesa em 14/1/2021 (peça 60) , acompanhada de cópias de documentos que compõem as peças 61-119.
ANÁLISE DOS PRESSUPOSTOS DE PROCEDIBILIDADE DA IN/TCU 71/2012
Verificação de Eventual Prejuízo ao Contraditório e Ampla Defesa
27.	Verifica-se que não há prejuízo ao contraditório e à ampla defesa do responsável, uma vez que não houve o transcurso de mais de dez anos desde o fato gerador sem que tenha havido a notificação do responsável pela autoridade administrativa federal competente (art. 6º, inciso II, c/c art. 19 da Instrução Normativa/TCU (IN/TCU) 71/2012, modificada pela IN/TCU 76/2016) . Os recursos transferidos e as despesas impugnadas referem-se aos exercícios de 2011 e 2012 e o responsável foi notificado sobre as irregularidades pela autoridade administrativa competente em 11/11/2016, conforme descrito no Relatório Completo do Tomador de Contas Especial 012/2017 (peça 12, p. 3) .
Valor de Constituição da TCE
28.	Verifica-se, também, que o valor atualizado do débito apurado (sem juros) em 1º/1/2017 era de R$ 640.982,89 (peça 17) , portanto superior ao limite mínimo de R$ 100.000,00, na forma estabelecida conforme os arts. 6º, inciso I, e 19 da IN/TCU 71/2012, modificada pela IN/TCU 76/2016.
Verificação da existência de outros débitos
29.	Em atenção ao comando contido no item 9.4 do Acórdão 1772/2017-TCU-Plenário, de relatoria do Exmo. Ministro-Substituto Augusto Sherman Cavalcanti, e em atendimento ao disposto no art. 6º, § 1º, da IN/ TCU 71/2012, informa-se que não foram encontrados outros processos nos quais sejam atribuídos outros débitos ao responsável arrolado nesses autos. 
EXAME TÉCNICO
Esgotamento da via administrativa do Ministério da Saúde para ressarcimento do dano
30. 	Oportuno consignar que, nos termos do art. 23, § 1º, do Decreto 7.827/2012, que regulamenta a Lei Complementar 141/2012, e item 9.3.5.2 do Acórdão 1072/2017-TCU-Plenário (Relator Min. Bruno Dantas) , foram esgotadas, na via administrativa de controle interno do Ministério da Saúde, as medidas para ressarcimento do dano, conforme notificações encaminhadas ao responsável descritas no relatório do tomador de contas especiais (peça 12, p. 3) .
Caracterização das irregularidades geradoras do dano ao erário
31.	Conforme mencionado nos itens 2 e 3 desta instrução, no período compreendido entre 4/5/2015 e 5/6/2015, o Denasus empreendeu auditoria na SMS de Pontalina/GO com o objetivo de atender solicitação do Ministério Público do Estado de Goiás - Promotoria de Justiça de Pontalina/GO - para fins de verificação de recursos utilizados pelo Hospital Municipal de Pontalina em relação à aquisição de medicamentos.
32. 	O motivo para a instauração da presente TCE está materializado na impugnação do valor de R$ 460.925,46, referente à 'aquisição de medicamentos sem a devida comprovação de recebimento' com recursos repassados pelo FNS à SMS de Pontalina/GO, conforme narrado no RA 15.348/Denasus (peça 13, p. 1) .
33. 		Na auditoria efetuada pelo Denasus restou evidenciada irregularidade caracterizada pela aquisição de medicamentos sem a comprovação de recebimento de tais produtos, fato que caracteriza infração ao disposto nos arts. 63 da Lei 4.320/1964 e 36 do Decreto 93.872/1986. O Quadro 1, supra, apresenta o demonstrativo de débito em valores originais, com a especificação de valor e data das parcelas individuais.
34. 	Conforme estabelece o inciso III do § 2º do art. 63 da Lei 4.320/1964, a comprovação do recebimento dos materiais adquiridos pela administração pública constituiu uma das condições para a regular liquidação da despesa, etapa precedente do pagamento. A falta de comprovação do recebimento dos produtos torna a liquidação irregular e, por consequência, também o pagamento. Portanto, caracterizada a irregularidade cometida pelo gestor. 
35. 	O art. 36 do Decreto 93.872/1986 dispõe no mesmo sentido, exigindo termo circunstanciado do recebimento definitivo como condição para liquidação da despesa (art. 36, § 2º, alínea d) .
Individualização das Condutas
36.	O Relatório de Auditoria 954/2017, da Controladoria-Geral da União (CGU) , responsabilizou o então secretário de saúde do município de Pontalina-GO, Sr. Neilson Antônio de Oliveira, estando este em débito com a Fazenda Nacional (peça 13, p. 2) .
37. 	Cabe ressaltar que a responsabilização dos agentes públicos integrantes da relação processual desta TCE é compatível com o entendimento firmado pelo TCU no item 9.3.3 do Acórdão 1072/2017-TCU-Plenário, de relatoria do Ministro Bruno Dantas, segundo o qual o dano ao erário deve ser restituído ao FNS pelos gestores:
9.3.3. tratando-se de débito decorrente de dano ao erário propriamente dito, cabe ao gestor responsável pela irregularidade a obrigação de devolver os recursos, visto que, nessas situações, não há evidências de que eles tenham sido aplicados em prol de alguma finalidade pública, devendo a recomposição ser feita ao Fundo Nacional de Saúde, em respeito ao disposto no art. 2º, inciso VII, do Decreto 3.964/2001 combinado com o art. 33, § 4º, da Lei 8.080/1990;
38. 	No presente caso, o gestor responsável pela irregularidade é, nos termos do art. 33 da Lei 8.080/1990, o então secretário municipal de saúde de Pontalina-GO, Sr. Neilson Antônio de Oliveira, uma vez que os recursos foram supostamente depositados em contas específicas da SMS de Pontalina/GO, gerida pelo mencionado secretário sob a fiscalização do Conselho Municipal de Saúde:
Art. 33. Os recursos financeiros do Sistema Único de Saúde (SUS) serão depositados em conta especial, em cada esfera de sua atuação, e movimentados sob fiscalização dos respectivos Conselhos de Saúde.
39. 	Considerando os ilícitos acima identificados, a imputação de responsabilidade atende aos pressupostos estabelecidos na jurisprudência desta Corte de Contas. Com efeito, há elementos para individualizar a conduta, o nexo de causalidade entre esta e as irregularidades geradoras do dano, estando caracterizada a atuação, no mínimo, culposa do responsável, conforme resumido na matriz de responsabilização anexa a esta instrução.
40. 	Ademais, cabe ao responsável demonstrar, por meio da documentação exigida na legislação de regência, a boa e regular aplicação dos recursos públicos federais geridos. A regularidade dos pagamentos com recursos públicos somente é assegurada com a observância dos procedimentos prévios de aceite/ateste, liquidação e empenho da despesa. Além disso, deve-se comprovar o controle de estoque, a destinação dos produtos adquiridos e a efetiva prestação dos serviços.
Verificação do Prazo de Prescrição da Pretensão Punitiva
41.	Observa-se não ter ocorrido a prescrição da pretensão punitiva por parte do TCU que, nos termos do entendimento firmado no Acórdão 1441/2016-TCU-Plenário (Rel. Min. Benjamin Zymler) , subordina-se ao prazo geral de prescrição indicado no art. 205 do Código Civil, qual seja, dez anos contados a partir da data de ocorrência da irregularidade sancionada, nos termos do art. 189 do Código Civil. As irregularidades discutidas nesta TCE ocorreram nos exercícios de 2011 e 2012 e o ato que ordenou a citação do responsável ocorreu em 28/2/2020 (pronunciamento da unidade, peça 37) , portanto há menos de 10 anos.
Alegações de Defesa
42. 	O Sr. Neilson Antônio de Oliveira apresentou alegações de defesa em 14/1/2021 (peça 60) , acompanhada de cópias de documentos que compõem as peças 61 a 119. Em resumo, o responsável apresentou os seguintes argumentos:
Preliminares:
	a) as contas de 2011 e de 2012 foram aprovadas pelo Tribunal de Contas do Estado de Goiás (TCE/GO) peça 60, p. 8-17;
	b) ausência de adequada apreciação das justificativas apresentas durante a auditoria promovida pelo Denasus (peça 60, p. 17-18) ;
	c) suspeição de membro da equipe que atuou na auditoria promovida pelo Denasus (peça 60, p. 18-19) ;
Quanto ao mérito:
	d) realizações como secretário municipal de saúde de Pontalina/GO (peça 60, p. 19-30) ;
	e) as licitações, ordens de compra, empenho, liquidação e pagamentos eram realizados pela Secretaria Municipal de Finanças, que detinha a posse dos tokens dos demais secretários da prefeitura (peça 60, p. 30-31) ;
	f) não é atribuição do secretário de saúde receber e conferir mercadoria. Isso é feito por servidor específico, devendo os mesmos serem ouvidos, e conferida as declarações já juntadas aos autos, onde os mesmos declaram o recebimento e utilização dos insumos de saúde realizadas (peça 60, p. 33) ;
	g) verifica-se que no texto legal não há qualquer exigência de carimbo na forma procedida pela auditoria. A falta de ateste, por si só, não vicia o processo de compra, devendo ser analisados os demais sistemas de controle, e não por meio de mero erro formal ser procedida a glosa. Pelo contrário, deve ser analisada a situação como um todo (peça 60, p. 33-34) ;
	h) os medicamentos foram comprados, recebidos e entregues à população e isso pode ser comprovado com os controles que se encontram de posse da Secretaria de Saúde de Pontalina/GO. Tendo sido os serviços efetivamente prestados e os medicamentos efetivamente entregues não há meio de imputar glosa de tais compras (peça 60, p. 34) ;
	i) erros, ausência de coerência e de prestação jurisdicional dos auditores do Denasus nas 'constatações' (peça 60, p. 35-46) ;
	j)  Pontalina/GO recebeu o valor de R$ 127.655,54 do FNS para o Bloco de Assistência Farmacêutica. Os medicamentos foram adquiridos para serem distribuídos na Farmácia Básica à população na mesma proporcionalidade. Entretanto, os auditores do Denasus, pelo detalhe de não haver um carimbo nas Notas Fiscais, glosaram os pagamentos do período, mesmo com a apresentação de declaração do Farmacêutico Responsável Técnico de que os medicamentos constantes nas NF's de 2011 e 2012 foram todos recebidos (Anexo XXXII - peça 99) e que foi apenas erro formal não constar carimbo nas notas fiscais, o que atrai a imprestabilidade da auditoria, pois não atende o fim a que foi proposta (peça 60, p. 36-37) ;
Apresentou os seguintes pedidos:
	k) que sejam acatadas as preliminares, declarando a nulidade dos atos processuais, após apresentação das justificativas e documentos não analisados (peça 60, p. 46-47) ; 
	l) que seja declarada a legalidade de todos os atos praticados pelo imputado (peça 60, p. 49) ;
	m) que seja determinado a juntada do controle de entrada, saída e estoque de medicamentos, haja vista que não era atribuição do secretário de saúde tal controle, pois havia servidor responsável para tal controle, sendo que os controles administrativos encontram-se arquivados na Secretaria de Saúde, que já foi requisitado pelo imputado, mas não lhe foi disponibilizado, devendo serem juntados nos autos por determinação do TCU (peça 60, p. 56) ;
	n) que seja determinado a certificação da existência de manifestação do imputado na auditoria, dos apontamentos, bem como de documentos juntados junto com as justificativas da mesma, pois não estando juntado nos autos, causa nulidade absoluta, pois se nega o direito de contraditório e ampla defesa, e não tendo certificada a inexistência da defesa e documentos, seja declarada a nulidade de todos os atos e decisões proferidas, após relatório final de auditoria (peça 60, p. 56) ;
	o) que a auditoria que embasou a tomada de contas especial seja anulada, visto os diversos erros   vícios da mesma (peça 60, p. 60) ;
	p) que as justificativas sejam recebidas, determinando a realização de diligências, a juntada de relatório de controles de fornecimento de medicamento, comparando as compras com relatórios de fornecimento de medicamentos, visto que tal ato é imprescindível para o deslinde do presente feito, e ainda, que seja certificado o valor de gastos com saúde, considerando a glosa apontada na auditória (peça 60, p. 60) .
Análises
43. 	No período compreendido entre 4/5 e 5/6/2015, o Denasus empreendeu auditoria na SMS de Pontalina/GO com o objetivo de atender solicitação do Ministério Público do Estado de Goiás/ Promotoria de Justiça de Pontalina/GO para fins de verificação de recursos utilizados pelo Hospital Municipal de Pontalina em relação à aquisição de medicamentos.
44. 	Na auditoria levada a efeito pelo Denasus restou evidenciada irregularidade caracterizada pela aquisição de medicamentos sem a comprovação de recebimento de tais produtos, fato que caracteriza infração ao disposto no art. 63, § 2º, inciso III, da Lei 4.320/1964 e no art. 36 do Decreto 93.872/1986. 
44.1.	Conforme estabelece o inciso III do § 2º do art. 63 da Lei 4.320/1964, a comprovação do recebimento dos materiais adquiridos pela administração pública constituiu uma das condições para a regular liquidação da despesa, etapa precedente do pagamento. A falta de comprovação do recebimento dos produtos torna a liquidação irregular e, por consequência, também o pagamento. Portanto, restou caracterizada a irregularidade cometida pelo gestor. 
44. 2.	O art. 36, § 2º, alínea 'd', do Decreto 93.872/1986 dispõe no mesmo sentido, exigindo termo circunstanciado do recebimento definitivo como condição para liquidação da despesa.
45. 	Relativamente à primeira questão preliminar apontada pelo Sr. Neilson, de que as contas de 2011 e de 2012 foram aprovadas pelo TCE/GO (peça 60, p. 8-17) , a aprovação das contas pelo tribunal estadual não tem influência na apreciação das presentes contas especiais. O TCE/GO cuida da apreciação de recursos repassados pelo estado de Goiás, enquanto que a aplicação de recursos federais é de competência do TCU. São, portanto, instâncias de controle externo independentes. Logo, a preliminar deve ser rejeitada.
46. 	A segunda preliminar aventada diz respeito à ausência de adequada apreciação de justificativas apresentadas ao Denasus durante a auditoria realizada no município (peça 60, p. 17-18) . Ainda que, por hipótese, o Denasus não tenha juntado as justificativas eventualmente apresentadas aos autos e nem as tenha fundamentado adequadamente, essa questão ficou superada com a citação do responsável pelo TCU, porque com esta citação o responsável pode exercer plenamente seu direito ao contraditório e à ampla defesa, que lhe é assegurado constitucionalmente. Portanto, a segunda questão preliminar também deve ser rejeitada pelo TCU. 
46.1. 	A propósito, ainda que os auditores de o Denasus não tenham registrado os motivos pelos quais as justificativas apresentadas pelo Sr. Neilson durante a realização da auditoria foram rejeitadas, cuja ausência constituiria infração aos princípios da motivação das decisões, a TCE não é vinculada ao resultado da auditoria promovida pelo Denasus, mas é decorrente do fato de gestor não comprovar a boa regular aplicação de recursos públicos federais, no caso específico, de comprovar o recebimento dos medicamentos e dos insumos médico-hospitalares pelo município de Pontalina/GO.
47. 	A terceira questão preliminar levantada diz respeito à suspeição de membro da equipe de auditores que atuou na auditoria promovida pelo Denasus (peça 60, p. 18-19) . A despeito de o responsável considerar que uma das pessoas que participou da auditoria realizada pelo Denasus seja inimiga política dele, esse fato não interfere na apreciação desta TCE, mesmo porque esta é autônoma em relação ao relatório de auditoria que a precedeu. Sendo assim, esta preliminar também deve ser rejeitada. 
48. 	Quanto ao mérito, as alegações de defesa apresentadas não foram suficientes para justificar a irregularidade tratada nas presentes contas especiais, conforme a demonstração a seguir.
49. 	No item 8.7 de sua defesa (peça 60, p. 52) , o Sr. Neilson contesta a finalidade da auditoria realizada pelo Denasus. Segundo ele, no que se refere ao objeto auditado, foi realizado fora do escopo, pois consta como finalidade 'Averiguar contratos para aquisição de medicamentos destinados ao Hosp. Municipal'. Conclui que a auditoria fugiu de sua finalidade, fato que pode causar nulidade da auditoria e da TCE (peça 60, p. 52) . Entretanto nenhum dos recursos solicitados para devolução dizem respeito ao hospital municipal e sim à Atenção Básica, Assistência Farmacêutica, Estratégia de Saúde da Família e Serviço de Atendimento Móvel de Urgência (SAMU) . O responsável 
49.1. 	Assim, não assiste razão ao Sr. Neilson. A TCE é autônoma em relação à auditoria e foi instaurada pelo FNS em face da ausência de comprovação de recebimento dos medicamentos adquiridos pela SMS de Pontalina/GO. Ademais, a finalidade da auditoria realizada pelo Denasus é questão secundária diante da não comprovação do recebimento dos medicamentos adquiridos. 
50. 	No que se refere aos argumentos de que o Sr. Neilson, enquanto secretário municipal de saúde de Pontalina/GO, fez diversas realizações do município (peça 60, p. 19-30) , embora as realizações mencionadas - implantação do SAMU, implantação do Núcleo de Apoio a Saúde da Família (NASF) , aquisição de microônibus e de ambulâncias, reforma e ampliação do hospital municipal de Pontalina/GO, implantação de Unidade de Pronto Atendimento (UPA) e outras - sejam louváveis, não isentam o gestor de comprovar o recebimento físico dos medicamentos adquiridos com recursos federais repassados pelo SUS, não comprovados até o presente momento.
50.1.	Por mais que o gestor tenha se dedicado ao serviço público, é sua obrigação demonstrar a boa e regular aplicação dos recursos públicos por ele geridos. No caso específico, ainda falta essa demonstração, uma vez não haver documentos que possam sustentar a efetiva entrada dos medicamentos adquiridos no estoque do município. 
51. 	O carimbo de ateste de recebimento é uma das formas de comprovar o recebimento das mercadorias. Se ausente, o gestor deve demonstrar o efetivo recebimento através de outros meios, a exemplo de ficha de controle de estoque de medicamentos.
51.1. 	A propósito de ateste nas notas fiscais, o relatório que acompanha o Acórdão 3110/2016-TCU-Primeira Câmara, Rel. Min. Benjamin Zymler, menciona a existência de duas correntes sobre atesto nas notas fiscais: a primeira corrente afirma que a ausência de atesto na nota fiscal configura débito; a segunda considera que a entrega da mercadoria pode ser provada de outras maneiras, o que configuraria a falta do atesto no verso da nota mera falha formal. Em relação à primeira corrente, menciona os Mandados de Segurança 891498 e 1445204, ambos do Superior Tribunal de Justiça (STJ) contra decisão do Tribunal de Contas do Estado de Mato Grosso do Sul (TCE/MS) . Em relação à segunda, cita o Mandado de Segurança 983610, também do STJ, contra ato do mesmo TCE/MS.
51.2. 	Portanto, há uma corrente que admite que a entrega ou recebimento de medicamentos ou de insumos pode ser provada de outras maneiras que não o atesto nas notas fiscais. Veja-se excerto de dois votos sobre o assunto:
a ausência de atesto de notas fiscais e recibos, considerada isoladamente, não conduz à presunção absoluta de não-comprovação, podendo a lacuna ser suprida por outros meios que comprovem a efetiva entrega dos bens ou prestação dos serviços indicados nos documentos. (...) Contudo, os documentos apresentados pelo responsável não permitiram a conciliação entre a movimentação financeira e as despesas realizadas. A ausência de atestação do recebimento de materiais e de prestação de serviços nos comprovantes de pagamento comprometeu o estabelecimento do nexo de causalidade entre os valores recebidos e esses dispêndios (Acórdão 6382/2020-TCU-Segunda Câmara, rel. Min Ana Arares) ;
a ausência de atesto nos documentos fiscais constantes da prestação de contas pode ser considerada falha formal se os elementos apresentados são aptos para comprovar a regularidade dos pagamentos efetuados (Acórdão 6473/2020-TCU-Primeira Câmara, rel. Min. Benjamin Zymler) .
51.3. 	No caso de Pontalina/GO, os documentos apresentados pelo Sr. Neilson não permitiram comprovar que a SMS recebeu os medicamentos e insumos hospitalares pagos com os recursos do FNS. A ausência de atestação do recebimento dos medicamentos nas notas fiscais comprometeu o estabelecimento do nexo de causalidade entre os valores recebidos do mencionado Fundo e esses dispêndios
52. 	O Sr. Neilson argumenta que as licitações, as ordens de compra, os empenhos, as liquidações e os pagamentos eram realizados pela Secretaria Municipal de Finanças de Pontalina/GO, que detinha a posse dos tokens dos secretários municipais (peça 60, p. 30-31) . No entanto, o fato de a Secretaria de Finanças centralizar os processos de compras do município não retira a responsabilidade do secretário municipal de saúde, que é o gestor do FMS. Apenas centraliza a terceira etapa do sistema de compras, composta por empenho, liquidação e pagamento. As etapas de empenho (previsão das despesas) e liquidação (aceite das mercadorias e/ou serviços) continuam sob a responsabilidade do gestor do FMS.  Portanto, o argumento não deve ser acolhido, permanecendo a responsabilidade do Sr. Neilson pela ausência de comprovação do recebimento dos medicamentos adquiridos.
53. 	Argumenta que não é atribuição do secretário de saúde receber e conferir mercadoria e que isso é feito por servidor específico, devendo os mesmos serem ouvidos e conferida suas declarações, já juntadas aos autos, onde os mesmos declaram o recebimento e utilização dos insumos de saúde (peça 60, p. 33) . De fato, não é atribuição direta do secretário de saúde receber e conferir mercadorias, mas é atribuição indireta porque, como gestor do FMS, deveria exercer a supervisão dos serviços executados por servidores lotados na SMS de Pontalina/GO. A responsabilidade pela gestão do FMS é, nos termos da Lei 8.090/1990, art. 33, do secretário municipal de saúde e engloba os atos praticados pelos servidores que lhe são subordinados. Portanto, o argumento é improcedente. 
54. 	Argumenta que não há, no texto legal, qualquer exigência de carimbo na forma procedida pela auditoria e que a falta de ateste, por si só, não vicia o processo de compra, devendo ser analisados os demais sistemas de controle e não ser procedida a glosa apenas por mero erro formal (peça 60, p. 33-34) . Equivoca-se quanto à exigência de ateste e tem razão em parte da segunda alegação.
54.1. 	A exigência de ateste está prevista no artigo 63, § 2º, inciso III, da Lei 4.320/1964. Ademais, a jurisprudência do TCU é pacífica em exigir ateste nas notas fiscais como uma das condições para a regular liquidação da despesa. Veja-se, a propósito, excerto proferido pelo Ministro Vital do Rêgo no voto condutor do Acórdão 6137/2020-TCU-Primeira Câmara: 
Quanto aos gastos relativos às notas fiscais desprovidas de ateste no anverso, acompanhamos a proposta de condenação em débito, haja vista a lídima presunção jurídica de não entrega dos bens decorrente de vício em subconjunto das notas fiscais (a saber: falta de ateste) , autorizando a condenação em débito apenas do valor correspondente aos documentos fiscais sem esse requisito, em conformidade com a jurisprudência firmada no âmbito do TCU, ilustrada emblematicamente pelo Voto condutor do Acórdão 5335/2011-TCU-Primeira Câmara (Rel. Min. Ubiratan Aguiar) :
12. No tocante à ausência de atesto em notas fiscais, acompanho o entendimento do representante do Ministério Público. Trata-se de irregularidade e não de mera falha formal, sobretudo, conforme ressaltado pelo Subprocurador-Geral Paulo Soares Bugarin, porque no presente caso não restou comprovada a efetiva aplicação dos recursos, como consta do Relatório do Denasus (fl. 90, vol. principal) : 'A entrada dos medicamentos não foi registrada em livro ou qualquer outro tipo de controle, como também, não consta nas notas fiscais, o atesto do responsável pelo recebimento do material.'
13. O atesto é, nos termos do artigo 63, § 2º, inciso III, da Lei nº 4.320/64, requisito essencial para a liquidação da despesa, e sua ausência, conforme salientado pelo representante do Ministério Público, no caso concreto, caracteriza irregularidade grave, por inviabilizar a comprovação de que os medicamentos adquiridos foram efetivamente entregues à municipalidade.
54.2. 	Nada obstante, a exigência de ateste nas notas fiscais não constitui regra absoluta, mas relativa, de presunção iuris tantum, haja vista que admite prova em contrário. Significa dizer que, mesmo na ausência de ateste nas notas fiscais, o recebimento dos medicamentos pode, em tese, ser comprovado por outros meios. Todavia, no presente caso, o Sr. Neilson não trouxe elementos suficientes para demonstrar que os medicamentos entraram no estoque do município. Apesar de fazer juntar 56 peças nos autos (peças 61 a 116) , a grande maioria delas é constituída por documentos não oficiais, incapazes de comprovar o recebimento dos materiais.
54.3.	Ao julgar o TC Processo 033.883/2016-5 (Acórdão 6473/2020-TCU-Primeira Câmara, rel. Min. Benjamin Zymler) o Tribunal decidiu que a ausência de ateste nas notas fiscais pode ser considerado falha formal, desde que as despesas possam ser corroboradas por outras vias. Naquele caso, havia outras formas de comprovação das despesas, que puderam ser comprovadas mediante a apresentação de documentos fiscais originais ou equivalentes. Faturas, recibos, notas fiscais e outros documentos comprobatórios foram emitidos em nome do convenente ou do executor, além de fazer referência ao título e ao número do convênio. Naquele caso concreto, todas as notas fiscais atenderam ao normativo referenciado, pois continham a identificação dos eventos e do convênio. Por isso, naquela oportunidade, a ausência de ateste nas notas fiscais foi considerada falha formal, de menor gravidade.
54.4.	É certo que a falta de ateste, por si só, não vicia o processo de compras, uma vez que o recebimento de medicamentos pode ser comprovado ao se analisar os demais sistemas de controle disponíveis. Contudo, no caso tratado nas presentes contas especiais, o responsável não trouxe aos autos elementos de prova capazes de comprovar o recebimento dos medicamentos sob discussão. 
54.5. 	As declarações assinadas por farmacêuticos (peças 106, 108, 109, 110 e 111) não têm caráter formal e nem são concomitantes aos fatos. A relação de medicamentos apresentadas (peças 88 a 92) , além de não ser documento oficial, não comprova o recebimento dos medicamentos, quando muito o fornecimento a usuários, mas podem ser de medicamentos adquiridos com recursos de outras fontes, sem nexo de causalidade com os apontados pelos auditores do Denasus. 
54.6. 	À peça 103 consta 'Mapa de controle de medicamento', documento/formulário da SMS de Pontalina/GO no qual constam requisições de medicamentos e de insumos hospitalares. Além de não conter data, o documento também não serve como comprovante de entrada de medicamentos no estoque da SMS, mas apenas de saída.
54.7. 	Às peças 104 e 105 constam pedidos de informação feitos pelo responsável à SMS de Pontalina/GO. Aqueles pedidos não são capazes de afastar a responsabilidade do Sr. Neilson, enquanto gestor do FMS de Pontalina/GO. Se tivessem sido fornecidos e juntados aos autos, poderiam, em tese, comprovar que o município recebeu os medicamentos e, assim, descaracterizar a irregularidade tratada nestes autos, mas não foi o caso.
54.8.	Em resumo, considerando que até agora não há evidência de que o município de Pontalina/GO tenha efetivamente recebido os medicamentos pagos em 2011 e 2012 com recursos do FNS, a ausência de ateste nas notas fiscais não pode ser considerada apenas erro formal e, associado com a ausência de outros elementos comprobatórios, é suficiente para justificar a glosa, conforme realizada pelos auditores do Denasus. Portanto, o argumento deve ser rejeitado.
55. 	Em outra vertente, o Sr. Neilson Antônio de Oliveira alega que os medicamentos foram comprados, recebidos e entregues à população e que isso pode ser comprovado com os controles que se encontram de posse da SMS de Pontalina/GO. Ora, é exatamente isso que ele deve demonstrar em suas alegações de defesa, mais especificamente que os medicamentos foram recebidos pelo município. Mas não basta alegar, pois é necessário apresentar provas. Provando que os medicamentos foram efetivamente recebidos pela municipalidade, não mais subsistirão motivos para a glosa dos valores e a consequente irregularidade das contas. 
56. 	Sem razão, o Sr. Neilson aponta erros, ausência de coerência e de prestação jurisdicional nas 'constatações' dos auditores do Denasus, motivo pelo qual afirma a 'imprestabilidade' da auditoria realizada. Conforme já apontado nesta instrução, o MPE/GO-Promotoria de Justiça de Pontalina/GO, visando instruir os autos do Inquérito Civil Público 201400385270, solicitou auditoria para verificar a utilização de recursos para aquisição de medicamentos para o Hospital Municipal de Pontalina/GO, se houve superfaturamentos, se foram utilizados os procedimentos licitatórios com a observância dos dispositivos legais pertinentes às aquisições dos produtos, bem como se os recursos financeiros foram empregados regularmente nas despesas e se a contabilidade atendia às normas de direito financeiro geralmente aceitas para atos e fatos na administração pública do País (peça 8, p. 5) .
56.1. 	Nos itens 6.2 a 6.5 de sua peça de defesa o responsável argumenta que os recursos em questão, glosado pelos auditores relativos ao ano de 2011, não dizem respeito especificamente à atenção básica, conforme afirmam os auditores do Denasus na Constatação 376629. Segundo o responsável, os recursos em questão estão divididos nos blocos de Atenção Básica e Assistência Farmacêutica, os quais tem fontes e formas de execução totalmente diferentes, apresentando, assim, erro grosseiro e falta de conhecimento daqueles auditores (peça 60, p. 35-36) .
56.2. 	O argumento do Sr. Neilson não procede. Há apenas confusão terminológica. De acordo com o RA 15.348/Denasus, não foi comprovado o recebimento de medicamentos e insumos para dispensação e consumo da Atenção Básica com recursos federais, no exercício de 2011, no montante de R$ 158.324,83 (peça 117, p. 10) . Acerca do assunto, a Portaria GM/MS 204/2007 estabelecia, até meados de 2017, cinco blocos de financiamento do SUS relativos a custeio de despesas:
	a) Bloco da Atenção Básica; 
	b) Bloco da Atenção de Média e Alta Complexidade Ambulatorial e Hospitalar; 
	c) Bloco da Vigilância em Saúde; 
	d) Bloco da Assistência Farmacêutica; e 
	e) Bloco de Gestão do SUS. 
56.3. 	Embora os auditores do Denasus tenham se referido unicamente ao Bloco da Atenção Básica, eles apontaram aquisição de medicamentos sem a devida comprovação de recebimento dos produtos para todas as despesas não comprovadas, incluindo os Blocos da Atenção Básica e da Assistência Farmacêutica, sem distinção, conforme pode visto na tabela 1:
Tabela 1: Especificação individualizada dos débitos
	Data do Fato Gerador
	Valor (R$) 
	Bloco
	p. da peça 117

	21/03/2011
	9.567,35
	AB
	21

	05/04/2011
	15.000,00
	AB
AFB
	21

	14/07/2011
	8.170,60
	AFB
	16

	14/07/2011
	11.416,71
	AB
	21

	26/07/2011
	15.000,00
	AB
	21

	01/09/2011
	7.251,94
	AB/ESF
	22

	01/09/2011
	4.291,00
	AB/PD
	22

	06/09/2011
	349,10
	AB/PSF
	22

	06/09/2011
	7.320,00
	AFB
	17

	23/09/2011
	3.189,07
	AB/ESF
	23

	23/09/2011
	12.355,76
	AB
	22

	23/09/2011
	7.100,00
	AFB
	17

	21/10/2011
	4.504,50
	AB/PD
	23

	03/11/2011
	4.050,80
	AB/PD
	23

	18/11/2011
	18.792,00
	AB
	23

	25/11/2011
	3.700,00
	AB
	17

	25/11/2011
	7.150,00
	AFB
	17

	13/12/2011
	6.826,00
	AFB
	18

	14/12/2011
	6.500,00
	AB
	24

	22/12/2011
	5.790,00
	AFB
	18

	05/01/2012
	7.548,00
	AB/PSF
	24

	05/01/2012
	12.700,00
	AFB
	18

	13/01/2012
	15.000,00
	AB/ESF
	24

	24/01/2012
	25.730,00
	AB
	24

	25/01/2012
	5.231,74
	AB/ESF
	25

	25/01/2012
	6.939,00
	MAC
	29

	15/02/2012
	9.032,50
	AFB
	18

	02/03/2012
	14.000,00
	AFB
	19

	14/03/2012
	4.270,00
	AB/PD
	25

	20/03/2012
	6.075,00
	AB
	25

	28/05/2012
	1.351,28
	AB
	25

	06/07/2012
	3.145,00
	AB/ESF
	26

	26/07/2012
	10.000,00
	AB
	26

	03/08/2012
	12.000,00
	AB
	26

	17/08/2012
	1.792,00
	AB
	27

	17/08/2012
	13.877,50
	AB
	26

	21/08/2012
	4.755,00
	AB
	27

	22/08/2012
	8.285,00
	AB
	27

	22/08/2012
	10.025,00
	AB
	27

	29/08/2012
	7.302,25
	AFB
	19

	24/09/2012
	7.100,00
	AFB
	19

	01/10/2012
	390,00
	AFB
	19

	01/10/2012
	6.000,00
	AB
	28

	03/10/2012
	11.000,00
	AFB
	20

	22/10/2012
	20.000,00
	AB
	28

	30/10/2012
	7.100,00
	AFB
	20

	23/11/2012
	7.150,00
	AFB
	20

	21/12/2012
	646,01
	AB
	28

	21/12/2012
	7.096,20
	AFB
	20

	02/12/2012
	47.619,45
	AB
	29

	28/12/2012
	9.439,70
	AB/ESF
	28

	TOTAL
	460.925,46
	-
	29

Legenda: AB - Atenção Básica; ASF - Assistência Farmacêutica Básica; ESF - Equipe Saúde da Família; MAC - Atenção de Média e Alta Complexidade Ambulatorial e Hospitalar; PD -Programa Diabético; PSF - Programa Saúde da Família
56.4. 	Nota-se que os valores relacionados ao bloco da AB foram especificados em ESF, PD, PSF ou diretamente. Além de recursos provenientes do bloco da AB, também houve recursos atinentes ao bloco da AFB, totalizando R$ 158.324,83 em relação ao exercício de 2011. O fato de os auditores do Denasus fazerem referência apenas ao bloco da AB, mas apontarem necessidade de ressarcimento para medicamentos e insumos adquiridos com recursos do bloco da AFB é irrelevante, uma vez que o gestor deve demonstrar o recebimento de todos os insumos e medicamentos pagos com recursos do SUS.
56.5. 	Veja-se que em 2012 os auditores do Denasus foram mais sucintos, apontando não ter sido comprovado o recebimento de medicamentos e insumos adquiridos com recursos federais para dispensação e consumo nas unidades de Saúde Básica do SUS, no montante de R$ 302.600,63. Essas despesas englobaram os Blocos AB, AFB e MAC. 
57. 	No item 6.5 de suas alegações de defesa, o Sr. Neilson argumenta que ao analisar a solicitação de propositura de devolução dos recursos do Bloco de Assistência Farmacêutica, no valor de R$ 128.927,55, conforme consta no Relatório de Auditoria, pág. 22, referente aos gastos com a Farmácia Básica Municipal nos anos de 2011 e 2012, percebe o descabimento da situação, pois nesse período Pontalina/GO recebeu R$ 127.655,54 do FNS para esse Bloco (peça 60, p. 36-38) . Sem razão o responsável, porque a parcela atinente ao bloco AFB a ser restituída pelo ex-gestor foi de R$ 125.227,55, conforme pode ser visualizado na tabela 2:
Tabela 2: recursos alusivos ao Bloco Assistência Farmacêutica
	Data do Fato Gerador
	Valor (R$) 
	Bloco
	p. da peça 117

	14/07/2011
	8.170,60
	AFB
	16

	06/09/2011
	7.320,00
	AFB
	17

	23/09/2011
	7.100,00
	AFB
	17

	25/11/2011
	7.150,00
	AFB
	17

	13/12/2011
	6.826,00
	AFB
	18

	22/12/2011
	5.790,00
	AFB
	18

	05/01/2012
	12.700,00
	AFB
	18

	15/02/2012
	9.032,50
	AFB
	18

	02/03/2012
	14.000,00
	AFB
	19

	29/08/2012
	7.302,25
	AFB
	19

	24/09/2012
	7.100,00
	AFB
	19

	01/10/2012
	390,00
	AFB
	19

	03/10/2012
	11.000,00
	AFB
	20

	30/10/2012
	7.100,00
	AFB
	20

	23/11/2012
	7.150,00
	AFB
	20

	21/12/2012
	7.096,20
	AFB
	20

	Total do Bloco
	125.227,55
		
58. 	No item 6.9, o responsável, referindo-se ao bloco da AB, argumenta que foram glosados R$ 325.055,91, para 2011 e 2012, e que iria demonstrar a ilegalidade dos apontamentos dos auditores do Denasus (peça 60, p 40) . Porém, o valor correto é R$ 328.758,91, conforme pode ser visto na tabela 3, a seguir
Tabela 3: Recursos do Bloco da Atenção Básica
	Data do Fato Gerador
	Valor (R$) 
	Bloco
	p. da peça 117

	21/03/2011
	9.567,35
	AB
	21

	05/04/2011
	15.000,00
	AB
AFB
	21

	14/07/2011
	11.416,71
	AB
	21

	26/07/2011
	15.000,00
	AB
	21

	01/09/2011
	7.251,94
	AB/ESF
	22

	01/09/2011
	4.291,00
	AB/PD
	22

	06/09/2011
	349,10
	AB/PSF
	22

	23/09/2011
	3.189,07
	AB/ESF
	23

	23/09/2011
	12.355,76
	AB
	22

	21/10/2011
	4.504,50
	AB/PD
	23

	03/11/2011
	4.050,80
	AB/PD
	23

	18/11/2011
	18.792,00
	AB
	23

	25/11/2011
	3.700,00
	AB
	17

	14/12/2011
	6.500,00
	AB
	24

	22/12/2011
	5.790,00
	AFB
	18

	05/01/2012
	7.548,00
	AB/PSF
	24

	13/01/2012
	15.000,00
	AB/ESF
	24

	24/01/2012
	25.730,00
	AB
	24

	25/01/2012
	5.231,74
	AB/ESF
	25

	14/03/2012
	4.270,00
	AB/PD
	25

	20/03/2012
	6.075,00
	AB
	25

	28/05/2012
	1.351,28
	AB
	25

	06/07/2012
	3.145,00
	AB/ESF
	26

	26/07/2012
	10.000,00
	AB
	26

	03/08/2012
	12.000,00
	AB
	26

	17/08/2012
	1.792,00
	AB
	27

	17/08/2012
	13.877,50
	AB
	26

	21/08/2012
	4.755,00
	AB
	27

	22/08/2012
	8.285,00
	AB
	27

	22/08/2012
	10.025,00
	AB
	27

	01/10/2012
	6.000,00
	AB
	28

	22/10/2012
	20.000,00
	AB
	28

	21/12/2012
	646,01
	AB
	28

	02/12/2012
	47.619,45
	AB
	29

	28/12/2012
	9.439,70
	AB/ESF
	28

	Total do Bloco
	328.758,91
		
58.1.	De acordo com o Sr. Neilson, o montante de R$ 325.055,91 seria composto dos seguintes valores: R$ 278.655,05 (peça 60, p. 41) , R$ 28.695,55 (peça 60, p. 43) e R$ 17.762,31 (peça 60, p. 45) , cuja soma atingiria R$ 325.112,91. Além de erros nos valores apontados pelo responsável, não lhe assiste razão. Senão, veja-se.
58.1.1.	Primeiramente, o responsável argumenta que se cobrou valor de conta inexistente (peça 60, p. 41) . O que houve foi apenas erro de digitação, porque deveria se referir à conta 17.621-4 ao invés de 16.621-4. 
58.1.2. 	Em seguida, sem razão, o Sr. Neilson argumenta que os gastos de março/2011 a dezembro/2012, de 22 meses, atingiram média mensal de R$ 12.666,14 para toda a Atenção Básica e serviços associados, quais sejam, cinco Equipes de Saúde da Família (ESF) , três Equipes de Saúde Bucal (ESB) e uma equipe Núcleo Ampliado de Saúde da Família (NASF) I, com atendimento de diversas especialidades básicas, mas os valores foram glosados por causa de erro formal devido à falta de carimbo de ateste (peça 60, p. 42) . Essas despesas, porém, não são os elementos de prova adequados para comprovar o recebimento de medicamentos e insumos médico-hospitalares adquiridos com os recursos repassados pelo FNS. Seriam quando muito, justificativas para realização de despesas; jamais comprovante da entrega de medicamentos ao município. Ademais, é possível que os medicamentos fornecidos tenham sido adquiridos com recursos do próprio FMS.
58.1.3. 	A propósito, na conclusão do RA 15.348/Denasus (peça 117, p. 16) , quanto à aquisição de medicamentos e materiais médico-hospitalares, os auditores registraram que se constatou irregularidades em relação ao grande volume de produtos adquiridos e ausência de comprovação de recebimento dos materiais, bem como de sua distribuição à população, ensejando sugestão de proposição de devolução dos recursos financeiros ao erário, da seguinte maneira: ao Fundo Nacional de Saúde: exercícios de 2011 e 2012, R$ 158.324,83 e R$ 302.600.63; ao Fundo Municipal de Saúde, exercício de 2011 e 2012, R$ 624.192,87 e R$ 3.856.524,34, respectivamente, perfazendo o montante de R$ 4.941.642,67.
59. 	No item 6.13 de suas alegações de defesa, sem razão, o Sr. Neilson, referindo-se à tabela 4 (dele) , argumenta que os valores (R$ 28.695,55) seriam provenientes do Fundo Estadual do Saúde (FES) , quando foram repassados pelo FNS. A tabela 4 demonstra a origem dos recursos equivocadamente contestados pelo responsável, sendo que este cometeu breve erro de digitação quanto ao valor de R$ 5.231,74, ao grafar R$ 5.321,74.
Tabela 4: Bloco Atenção Básica - valores parciais
	Data do Fato Gerador
	Valor (R$) 
	Bloco
	p. da peça 117

	01/09/2011
	7.251,94
	AB/ESF
	22

	06/09/2011
	349,10
	AB/PSF
	22

	23/09/2011
	3.189,07
	AB/ESF
	23

	25/01/2012
	5.231,74
	AB/ESF
	25

	06/07/2012
	3.145,00
	AB/ESF
	26

	28/12/2012
	9.439,70
	AB/ESF
	28

	TOTAL
	28.606,55
		
59.1. 	No item 6.19 de suas alegações de defesa, sem razão, o Sr. Neilson, referindo-se à tabela 5 (dele) , argumenta que os valores (R$ 17.762,31) seriam provenientes do FES, quando foram repassados pelo FNS. A tabela 5 demonstra a origem dos recursos erroneamente contestados pelo responsável.
Tabela 5: Bloco Atenção Básica - valores parciais
	Data do Fato Gerador
	Valor (R$) 
	Bloco
	p. da peça 117

	01/09/2011
	4.291,00
	AB/PD
	22

	21/10/2011
	4.504,50
	AB/PD
	23

	03/11/2011
	4.050,80
	AB/PD
	23

	14/03/2012
	4.270,00
	AB/PD
	25

	21/12/2012
	646,01
	AB
	28

	TOTAL
	17.762,31
		
59.2. 	As tabelas 4 e 5 demonstram que esta TCE não abrange valores provenientes do FES, embora os auditores do Denasus tenham auditados tanto recursos repassados pelo FNS quanto pelo FNE. Na conclusão do RA 15.348/Denasus (peça 117, p. 16) , quanto à aquisição de medicamentos e materiais médico-hospitalares, os auditores registraram que se constatou irregularidades em relação ao grande volume de produtos adquiridos e ausência de comprovação de recebimento dos materiais, bem como de sua distribuição à população, ensejando sugestão de proposição de devolução dos recursos financeiros ao erário, da seguinte maneira: ao FNS, nos exercícios de 2011 e 2012, R$ 158.324,83 e R$ 302.600.63; ao FMS nos exercício de 2011 e 2012, R$ 624.192,87 e R$ 3.856.524,34, respectivamente, perfazendo o montante de R$ 4.941.642,67.
60. 	No item 6.20 [6.1.10] de suas alegações de defesa, o Sr. Neilson argumenta que os auditores propõem devolução no valor de R$ 6.939,00, referente a pagamento realizado no dia 25/1/2012, do bloco de Média e Alta Complexidade, sendo a nota fiscal em questão relativa a compras adquiridas para o SAMU, a única nota fiscal vinculada ao programa no período de doze meses, não havendo razão ou fundamentação legal para a glosa, pois eram materiais de uso essencial ao SAMU (peça 60, p. 46) . Entretanto, também nesse caso o responsável não demonstrou o recebimento do material adquirido a favor do SAMU, de forma que a glosa foi regular.
61. 	No que diz respeito à análise da boa-fé na conduta do responsável, conforme determinada pelo art. 202, § 2º, do Regimento Interno do TCU (RI/TCU) , nos autos não há elementos que permitam concluir por essa boa-fé. É razoável afirmar que era possível ao Sr. Nilson ter consciência da ilicitude dos atos, sendo lhe exigível conduta diversa, no sentido de efetuar pagamentos apenas por medicamentos efetivamente recebidos pela SMS de Pontalina/GO, cujos controles deveria exercer plenamente.
62. 	Por fim, a respeito dos pedidos feitos pelo responsável tem-se que:
	a) as questões preliminares não dizem respeito a esta TCE, mas apenas à auditoria realizada pelo Denasus. Logo, não há motivo plausível para se acolher tais pedidos.  Reprise-se que a TCE é autônoma em relação à auditoria e foi instaurada pelo FNS em face da ausência de comprovação de recebimento dos medicamentos adquiridos pela SMS de Pontalina/GO. Caberia ao responsável questionar a validade da auditoria durante a fase interna da TCE, no momento em que o tomador de contas notificou o responsável da abertura da TCE no âmbito do FNS. Mas o responsável não se manifestou naquela oportunidade, conforme afirmação contida no relatório tomador de contas (peça 12, p. 3) . Não se manifestando naquela fase processual, o responsável pode se manifestar na fase externa da TCE, oportunidade em que apresenta alegações de defesa;  
	b) impossível declarar a legalidade de todos os atos praticados pelo responsável diante da infração ao disposto no inciso III do § 2º do art. 63 da Lei 4.320/1964, uma vez que a comprovação do recebimento dos materiais adquiridos pela administração pública constituiu uma das condições para a regular liquidação da despesa, etapa precedente do pagamento, e que não houve a comprovação do recebimento dos medicamentos pelo município de Pontalina/GO;
	c) a produção de provas não cabe ao TCU, mas ao gestor imputado. Assim, compete a este providenciar a juntada do controle de entrada, saída e estoque de medicamentos, cujos controles administrativos, segundo o responsável, encontram-se arquivados na SMS de Pontalina, ainda que o ex-gestor tenha que recorrer ao Poder Judiciário. Compete-lhe, pois, buscar os documentos arquivados na SMS, ainda que necessite de ordem judicial para ter acesso a tal documentação.
	d) isso porque as normas que regulam o processo de controle externo não concedem ao responsável a faculdade de solicitar produção de provas ao TCU, como a colheita de depoimentos ou realização de perícias e diligências. É nesse sentido a jurisprudência desta Corte de Contas, conforme se depreende das seguintes ementas retiradas da jurisprudência selecionada deste Tribunal:
O Tribunal deve julgar com base nas provas documentais constantes dos autos, reunidas pelos órgãos de controle interno e pela unidade técnica, em confronto com aquelas produzidas e apresentadas pelo responsável em sua peça de defesa (Acórdão 3535/2015-TCU-Segunda Câmara, rel. Min. Augusto Nardes) ;
Não é cabível a aplicação analógica das disposições pertencentes à prova do processo civil ao processo de controle externo, porque a Lei Orgânica e o Regimento Interno do TCU dispõem, exaustivamente, acerca dos meios de prova disponíveis aos responsáveis (Acórdão 689/2015-TCU-Primeira Câmara, rel. Min. Walton Alencar Rodrigues) ;
A produção de provas nos autos de controle externo é feita sob a forma escrita, sem a necessidade de convocação de testemunhas ou peritos, para conferir ao processo a necessária agilidade. A produção de provas periciais e testemunhais decorre do Código de Processo Civil (CPC) , cuja aplicabilidade, aos processos do TCU é apenas subsidiária. (Acórdão 130/2008-TCU-Plenário, rel. Min. Aroldo Cedraz) ;
	e) não há amparo legal, normativo, doutrinário ou jurisprudencial que permita ao TCU declarar, se fosse o caso, a certificação da existência de manifestação do imputado na auditoria, bem como de documentos juntados às justificativas apresentadas, de forma a garantir o cumprimento do direito ao contraditório e à ampla defesa. Logo, impossível ao TCU declarar a nulidade de atos e decisões proferidas durante a realização da auditoria pelo Denasus; e
	f) conforme já exposto, não cabe ao TCU determinar a realização de diligências para obtenção de provas a favor do responsável. A juntada de relatório de controles de fornecimento e a comparação das compras com relatórios de fornecimento de medicamentos, bem como a certificação de valores gastos com saúde, que na visão do responsável seria ato imprescindível para o deslinde do presente feito, teria que ser feita pelo próprio responsável.
CONCLUSÃO
63. 	O Sr. Neilson Antônio de Oliveira não logrou comprovar o recebimento dos medicamentos e insumos adquiridos com recursos federais repassados pelo FNS nos exercícios de 2011 e 2012 ao município de Pontalina/GO para dispensação e consumo nas unidades básicas de saúde. Portanto, restou caracterizada infração ao disposto no art. 63, § 2º, inciso III, da Lei 4.320/1964 e no art. 36 do Decreto 93.872/1986, motivo pelo qual suas alegações de defesa devem ser rejeitadas.
64. 	Por via de consequência, o Sr. Neilson deve ter as contas especiais julgadas irregulares, ser condenado em débito e ainda ser sancionado com a multa prevista no art. 57 da Lei 8.443/1992.
PROPOSTA DE ENCAMINHAMENTO
65.	Diante do exposto, submete-se os autos à consideração superior, propondo-se:
	a) rejeitar as alegações de defesa apresentadas pelo Sr. Neilson Antônio de Oliveira (CPF XXX.152.176-XX) ;
	b) com fundamento nos arts. 1º, inciso I, 16, inciso III, alíneas 'b' e 'c' da Lei 8.443/1992, c/c os arts. 19 e 23, inciso III, da mesma Lei, e com arts. 1º, inciso I, 209, incisos II e III, 210 e 214, inciso III, do Regimento Interno, que sejam julgadas irregulares as contas do Sr. Neilson Antônio de Oliveira (CPF XXX.152.176-XX) , na condição de ex-secretário municipal de saúde de Pontalina/GO, e condená-lo ao pagamento das quantias a seguir especificadas, com a fixação do prazo de quinze dias, a contar da notificação, para comprovar, perante o Tribunal (art. 214, inciso III, alínea 'a', do Regimento Interno) , o recolhimento da dívida aos cofres do Fundo Nacional de Saúde, atualizada monetariamente e acrescida dos juros de mora, calculados a partir das datas discriminadas, até a data do recolhimento, na forma prevista na legislação em vigor;
Quantificação do débito:
	VALOR ORIGINAL (R$) 
	DATA DA OCORRÊNCIA

	9.567,35
	21/03/2011

	15.000,00
	05/04/2011

	8.170,60
	14/07/2011

	11.416,71
	14/07/2011

	15.000,00
	26/07/2011

	7.251,94
	01/09/2011

	4.291,00
	01/09/2011

	349,10
	06/09/2011

	7.320,00
	06/09/2011

	3.189,07
	23/09/2011

	12.355,76
	23/09/2011

	7.100,00
	23/09/2011

	4.504,50
	21/10/2011

	4.050,80
	03/11/2011

	18.792,00
	18/11/2011

	3.700,00
	25/11/2011

	7.150,00
	25/11/2011

	6.826,00
	13/12/2011

	6.500,00
	14/12/2011

	5.790,00
	22/12/2011

	7.548,00
	05/01/2012

	12.700,00
	05/01/2012

	15.000,00
	13/01/2012

	25.730,00
	24/01/2012

	5.231,74
	25/01/2012

	6.939,00
	25/01/2012

	9.032,50
	15/02/2012

	14.000,00
	02/03/2012

	4.270,00
	14/03/2012

	6.075,00
	20/03/2012

	1.351,28
	28/05/2012

	3.145,00
	06/07/2012

	10.000,00
	26/07/2012

	12.000,00
	03/08/2012

	1.792,00
	17/08/2012

	13.877,50
	17/08/2012

	4.755,00
	21/08/2012

	8.285,00
	22/08/2012

	10.025,00
	22/08/2012

	7.302,25
	29/08/2012

	7.100,00
	24/09/2012

	390,00
	01/10/2012

	6.000,00
	01/10/2012

	11.000,00
	03/10/2012

	20.000,00
	22/10/2012

	7.100,00
	30/10/2012

	7.150,00
	23/11/2012

	646,01
	21/12/2012

	7.096,20
	21/12/2012

	47.619,45
	02/12/2012

	9.439,70
	28/12/2012

			  Valor atualizado, com juros, até 8/4/2021: R$ 811.829,78 
	c) aplicar ao Sr. Neilson Antônio de Oliveira (CPF XXX.152.176-XX) , ex-secretário municipal de saúde de Pontalina/GO, a multa prevista no art. 57 da Lei 8.443/1992 c/c o art. 267 do Regimento Interno, com a fixação do prazo de quinze dias, a contar da notificação, para comprovar, perante o Tribunal (art. 214, inciso III, alínea 'a', do Regimento Interno) , o recolhimento da dívida aos cofres do Tesouro Nacional, atualizada monetariamente desde a data do acórdão até a do efetivo recolhimento, se for paga após o vencimento, na forma da legislação em vigor;
	d) autorizar, desde logo, nos termos do art. 28, inciso II, da Lei 8.443/1992, a cobrança judicial das dívidas, caso não atendidas as notificações;
	e) autorizar, caso seja de interesse do responsável, o pagamento das dívidas em 36 parcelas mensais e consecutivas, nos termos do art. 26 da Lei 8.443/1992 c/c o art. 217 do Regimento Interno, fixando-lhes o prazo de quinze dias, a contar do recebimento da notificação, para comprovarem perante o Tribunal o recolhimento da primeira parcela, e de trinta dias, a contar da parcela anterior, para comprovarem os recolhimentos das demais parcelas, devendo incidir sobre cada valor mensal, atualizado monetariamente, os juros de mora devidos, na forma prevista na legislação em vigor;
	f) encaminhar cópia da deliberação à Procuradoria da República em Goiás, nos termos do § 3º do art. 16 da Lei 8.443/1992 c/c o § 7º do art. 209 do Regimento Interno do TCU, para adoção das medidas cabíveis; bem como ao Fundo Nacional de Saúde e ao responsável, para ciência; e comunicar-lhes que o relatório e o voto que a fundamentam podem ser acessados por meio do endereço eletrônico www.tcu.gov.br/acordaos e que, caso haja interesse, o Tribunal pode enviar-lhe cópia desses documentos sem qualquer custo."
2.	A representante do Ministério Público junto ao Tribunal, ao concordar com o posicionamento da unidade técnica, enfatizou a não ocorrência das prescrições das pretensões punitivas e ressarcitórias, conforme adiante transcrito (peça 122) :
"[...]
9.	No entanto, considera-se necessário complementar a análise da Unidade Técnica quanto ao quesito da avaliação in concreto da prescrição das pretensões de ressarcimento e punitiva do TCU. A instrução apenas mencionou que não teria ocorrido a prescrição da pretensão punitiva por parte do Tribunal segundo o entendimento firmado no Acórdão 1441/2016-TCU-Plenário, uma vez que as irregularidades tratadas na TCE ocorreram em 2011 e 2012 e o ato que ordenou a citação do responsável é de 28/2/2020, portanto, com menos de 10 anos de intervalo.
11.	Relativamente à prescrição nos processos do TCU, a matéria foi objeto de repercussão geral admitida pelo Supremo Tribunal Federal no Recurso Extraordinário n.º 636.886 (tema 899) . A decisão do julgamento foi publicada em 20/4/2020, enunciando-se a tese de que 'é prescritível a pretensão de ressarcimento ao erário fundada em decisão de Tribunal de Contas'.
12.	Diante deste novo cenário, deve ser analisada a questão da prescrição levando-se em conta o recente pronunciamento do STF, com o fim de verificar a aplicação, à hipótese dos autos, do novo entendimento firmado sobre o sentido e alcance do art. 37, § 5.º, da Constituição Federal
Prescritibilidade da pretensão de ressarcimento fundada em decisão de Tribunal de Contas
13.	Para melhor compreensão do alcance da tese enunciada, cumpre transcrever trecho do voto condutor daquele julgamento, da lavra do Ministro Relator Alexandre de Moraes:
	'Em conclusão, nos termos das fundamentações e decisões Plenárias do SUPREMO TRIBUNAL FEDERAL, somente são imprescritíveis as ações de ressarcimento ao erário fundadas na prática de ato de improbidade administrativa doloso tipificado na Lei de Improbidade Administrativa Lei 8.429/1992 (TEMA 897) . Em relação a todos os demais atos ilícitos, inclusive àqueles atentatórios à probidade da administração não dolosos e aos anteriores à edição da Lei 8.429/1992, aplica-se o TEMA 666, sendo prescritível a ação de reparação de danos à Fazenda Pública.
	Entendo que, as razões que levaram a maioria da CORTE a estabelecer excepcional hipótese de imprescritibilidade, no tema 897, não estão presentes em relação as decisões do Tribunal de Contas que resultem imputação de débito ou multa, e, que, nos termos do §3º, do artigo 71 da CF, tem eficácia de título executivo; sendo, portanto, prescritível a pretensão de ressarcimento ao erário fundada nessas decisões; uma vez que, (a) a Corte de Contas, em momento algum, analisa a existência ou não de ato doloso de improbidade administrativa; (b) não há decisão judicial caracterizando a existência de ato ilícito doloso, inexistindo contraditório e ampla defesa plenos, pois não é possível ao imputado defender-se no sentido da ausência de elemento subjetivo.
	Ressalte-se, ainda, que, com base nas decisões do Tribunal de Contas, paralelamente à ação de execução, será possível o ajuizamento de ação civil de improbidade administrativa para, garantido o devido processo legal, ampla defesa e contraditório, eventualmente, condenar-se o imputado, inclusive a ressarcimento ao erário, que, nos termos da tese fixada no TEMA 897, será imprescritível.'
14.	Não resta dúvida, portanto, que o STF sedimentou o entendimento de que são prescritíveis as pretensões de ressarcimento fundadas em decisões do TCU, excepcionando apenas aquelas ações que configurem atos de improbidade administrativa dolosos tipificados na Lei n.º 8.429/92.
15.	Impende salientar que o instituto da repercussão geral apresenta o chamado efeito multiplicador, ou seja, o de possibilitar que o Supremo Tribunal Federal decida uma única vez e que, a partir dessa decisão, os processos idênticos sejam atingidos. No regime da repercussão geral introduzido pela Emenda Constitucional n.º 45/2004, o STF divulga previamente a conclusão sobre a questão constitucional controversa exatamente para possibilitar sua utilização imediata como orientação aos demais órgãos julgadores, sendo certo que esse efeito erga omnes também atinge o TCU na apreciação das matérias de sua competência.
16.	Não se olvide ainda do entendimento consolidado da Suprema Corte no sentido de que a existência de precedente firmado pelo Plenário autoriza o julgamento imediato de causas que versem sobre o mesmo tema, independentemente da publicação ou do trânsito em julgado do 'leading case' (ARE 673.256-AgR, rel. Min. Rosa Weber; ARE 930.647-AgR/PR, rel. Min. Roberto Barroso; RE 611.683-AgR/DF, rel. Min. Dias Toffoli, entre outros) .
17.	Adicionalmente, deve ser considerado que a prescrição e a decadência são matérias de ordem pública que podem ser arguidas em qualquer tempo e grau de jurisdição e, inclusive, ser reconhecidas de ofício pelo julgador, o que nos leva à convicção de que o novo entendimento veiculado pelo RE 636.886 (tema 899) tem aplicação imediata a todos os processos em curso no TCU, independentemente da época da ocorrência dos fatos.
Prescritibilidade das pretensões reparatória e executória
18.	Embora a controvérsia dirimida no RE 636.886 tenha sido circunscrita à prescrição ocorrida no curso da execução, quando o dano ao erário já havia sido objeto de acertamento, materializado em acórdão condenatório proferido pelo TCU, é necessário considerar as razões essenciais da decisão, para identificar seus reflexos também no que diz respeito à prescrição reparatória.
19.	Observa-se que, para resolver a lide, o STF concluiu que a ressalva constante da parte final do art. 37, § 5.º, da Constituição Federal ('ressalvadas as respectivas ações de ressarcimento') não criou uma hipótese de imprescritibilidade apta a alcançar as decisões dos Tribunais de Contas. É o que se depreende do seguinte trecho do Voto do Ministro Alexandre de Moraes:
	'A ressalva que permaneceu no § 5º do art. 37 da CF (ressalvadas as respectivas ações de ressarcimento) , mesmo após a retirada da expressão QUE SERÃO IMPRESCRITÍVEIS [expressão excluída por emenda do Plenário quando da apresentação do Projeto de Constituição da Comissão de Sistematização], teve por finalidade evitar, principalmente, uma anomia em relação à possibilidade de ressarcimento ao erário em face de responsabilização pela prática de eventuais atos ilícitos, enquanto ainda não tipificados pela lei exigida no § 4º do art. 37 da CF como atos de improbidade administrativa.
	A ressalva prevista no § 5º do art. 37 da CF não pretendeu estabelecer uma exceção implícita de imprescritibilidade, mas obrigar constitucionalmente a recepção das normas legais definidoras dos instrumentos processuais e dos prazos prescricionais para as ações de ressarcimento do erário, inclusive referentes a condutas ímprobas, mesmo antes da tipificação legal de elementares do denominado ato de improbidade (Decreto 20.910/1932, Lei 3.164/1957, Lei 3.502/1958, Lei 4.717/1965, Lei 7.347/1985, Decreto-Lei 2.300/1986) ; mantendo, dessa maneira, até a edição da futura lei e para todos os atos pretéritos, a ampla possibilidade de ajuizamentos de ações de ressarcimento.'
20.	Ocorre que, no âmbito do processo perante o TCU, a proteção do art. 37, § 5.º, da CF, era a fonte utilizada na defesa da imprescritibilidade tanto na fase condenatória como no curso da execução dos títulos extrajudiciais consubstanciados nos seus acórdãos.
21.	Nesse diapasão, é forçoso concluir que também é prescritível a pretensão de ressarcimento exercida pelo TCU com o fim de apurar a ocorrência de prejuízo ao erário e condenar o agente que lhe deu causa. Essa conclusão resulta das razões de decidir utilizadas na paradigmática decisão da Corte Suprema, que delimitaram o sentido e o alcance da ressalva contida no art. 37, § 5.º, da Constituição Federal.
Regras prescricionais aplicáveis
22.	Na situação específica do RE 636.886, que tratou da prescrição da pretensão ressarcitória na fase de execução de julgado do TCU, o STF aplicou as regras de prescrição contidas na Lei de Execução Fiscal (conjugada com os dispositivos pertinentes do Código Tributário Nacional) .
23.	As regras da Lei de Execução Fiscal, no entanto, não se prestam a disciplinar a prescrição da pretensão reparatória do TCU na fase anterior à formação do respectivo título executivo extrajudicial consubstanciado em seu acórdão condenatório.
24.	Ocorre que não há norma legal específica que discipline a prescrição no processo de controle externo, o que faz necessária a utilização da analogia para suprir essa lacuna, buscando-se um sistema normativo já existente que seja mais compatível com as atividades de identificação de dano e de imputação de responsabilidades levadas a efeito pelo TCU.
25.	Aqui defendemos que deva ser aplicado o mesmo marco normativo prescricional tanto para a pretensão punitiva do Tribunal quanto para a sua pretensão de ressarcimento do dano ao erário. Isso se justifica na medida em que o instituto da prescrição busca indicar se ainda é possível ao Tribunal de Contas exercer a apuração e julgamento dos fatos, independentemente do desfecho do processo (imputação de débito ou aplicação de sanções) . Ademais, sob a perspectiva do tempo como vetor da segurança jurídica e da própria prescrição como elemento indissociável do devido processo legal, a fixação de um prazo prescricional também objetiva não comprometer a possibilidade de defesa do responsável. E sua defesa normalmente se refere a fatos em relação aos quais teve participação ou conhecimento, independentemente de, após a apuração, as consequências de sua responsabilidade se situarem no âmbito do ressarcimento ou da sanção.
26.	Cabe pontuar que houve ampla discussão acerca da prescrição da pretensão punitiva no Tribunal, que culminou com a adoção do prazo de dez anos do Código Civil (Acórdão 1441/2016-TCU-Plenário) , em detrimento do regime de prescrição quinquenal da Lei n.º 9.873/1999, o qual então nos parecia mais adequado, conforme expusemos detalhadamente em manifestação exarada nos autos do TC Processo 020.635/2004-9.
27.	Naquela oportunidade, já não vislumbrávamos fundamentos jurídicos sólidos para a adoção do Código Civil como referencial analógico a ser utilizado pelo Tribunal de Contas da União em matéria de prescrição, senão apenas uma aparente escolha conservadora pelo prazo mais dilatado para o exercício da jurisdição de Controle Externo.
28.	Parecia-nos que a opção pelo prazo prescricional quinquenal previsto na Lei n.º 9.873/1999 era a mais consentânea com a atuação estatal de Controle Externo, por dispor expressamente sobre o exercício da ação punitiva pela Administração Pública Federal, direta e indireta, como também por prever o lustro como o prazo para o perecimento do direito de agir da Administração Pública.
29.	Com efeito, embora o controle externo não seja exercido com respaldo no poder de polícia mencionado no art. 1.º do diploma legal supra, a atuação punitiva de ambos apresenta mais similaridades do que diferenças, autorizando o uso da analogia. Uma das semelhanças é a inexistência de partes em ambos os processos administrativos, tanto o punitivo derivado do poder de polícia quanto aquele exercido pelo TCU, nos quais, também, o órgão estatal exerce independentemente de provocação de outrem o direito de perseguir e de punir (jus persequendi e jus puniendi) , aproximando as duas esferas de atuação sobremaneira.
30.	Ademais, observávamos que a Lei n.º 9.873/1999 disciplinava a prescrição em sua integralidade, estabelecendo um prazo geral de 5 anos, incidente sobre todo e qualquer fato que enseja a pretensão punitiva da União, com disposições sobre termo inicial de contagem do prazo, interrupção e suspensão.
31.	Também a previsão da prescrição intercorrente no prazo de 3 (três) anos (art. 1.º, § 1.º, da lei) se afigura medida harmônica com o exercício do Controle Externo, como forma de evitar que a inércia e morosidade do Poder Público se estendam indefinidamente, constituindo importante instrumento de segurança jurídica e de estabilidade das relações jurídicas, que recomendava a integração analógica por meio da Lei n.º 9.873/1999.
32.	De todo modo, o Tribunal perfilhou entendimento diverso, tendo uniformizado sua jurisprudência quanto à prescrição da pretensão punitiva com a adoção do prazo decenal geral do Código Civil (Acórdão 1441/2016-TCU-Plenário) .
33.	No entanto, entendemos que, com o recente reconhecimento da prescritibilidade do débito pelo STF, faz-se necessário revisitar toda a matéria.
34.	Em situações que versavam sobre sanções aplicadas pelo TCU, a prescrição foi discutida pelo STF em julgamentos posteriores ao Acórdão 1441/2016-TCU-Plenário. Houve decisões colegiadas de ambas as turmas do STF no sentido de que a pretensão punitiva no processo de controle externo é regida pela Lei n.º 9.873/1999 (1.ª Turma: MS 32.201, DJe-173, 4/8/2017; 2.ª Turma: MS 35.512-AgR, DJe-135, 19/6/2019 e MS 36.067, DJe-234, 28/10/2019) .
35.	A matéria foi objeto de detalhada análise no MS 32.201. Nesse julgamento, após examinar os fundamentos do Acórdão 1441/2016-TCU-Plenário, o STF manifestou-se em sentido diverso, nos termos da seguinte ementa:
	'Direito administrativo. Mandado de segurança. Multas aplicadas pelo TCU. Prescrição da pretensão punitiva. Exame de legalidade.
	1. A prescrição da pretensão punitiva do TCU é regulada integralmente pela Lei nº 9.873/1999, seja em razão da interpretação correta e da aplicação direta desta lei, seja por analogia. (...) .' 
36.	O critério utilizado pelo STF no exame da prescrição punitiva pode ter aplicação mais ampla, para ser utilizado como fonte de integração também no que diz respeito à pretensão reparatória, até que haja a edição de norma específica.
37.	Cabe destacar que o prazo de cinco anos fixado na Lei n.º 9.873/1999 é compatível com a diretriz de que a ação e a execução prescrevem no mesmo prazo (Súmula 150 do STF) , e o prazo quinquenal foi adotado pelo STF para a execução do acórdão condenatório do TCU (RE 636.886) .
38.	Ressalte-se, ainda, que, na ausência de norma em contrário, o princípio da simetria orienta que o Poder Público tenha, para agir, o mesmo prazo que a lei estabelece para a pretensão inversa, ou seja, para quando o Estado é demandado, sendo certo que a pretensão de ressarcimento exercida pelo particular contra o Estado observa o prazo quinquenal fixado pelo Decreto n.º 20.910/1932.
39.	Além disso, a Lei n.º 9.873/1999 apresenta hipóteses detalhadas quanto aos outros aspectos da regulação da prescrição (termo inicial e causas interruptivas) , compatíveis com as peculiaridades do processo de controle externo como um todo (e não apenas quando tal processo se destina à aplicação de sanções) .
40.	No que toca às causas interruptivas, vale ressaltar que, nos julgamentos dos Mandados de Segurança 32.201 e 36.067, o Supremo Tribunal Federal descortinou diversos procedimentos de controle que se enquadrariam analogicamente às hipóteses previstas no art. 2.º da Lei n.º 9.873/99, a exemplo de lavratura de relatório de auditoria, certamente um ato inequívoco que importa a apuração do fato (art. 2.º, II) , instauração de tomada de contas especial, também um ato inequívoco que importa a apuração do fato (art. 2.º, II) , autuação da TCE no Tribunal, do mesmo modo (art. 2.º, II) , citação do responsável (art. 2.º, I) , e exercício do poder punitivo por meio da prolação de acórdão condenatório (art. 2.º, III) .
41.	Por fim, cumpre transcrever trecho do Voto do Ministro Gilmar Mendes no julgamento do RE 636.886, em que justifica a adoção supletiva do art. 1.º da Lei n.º 9873/99 para o deslinde da questão:
	'Considerando que a atividade de controle externo, a cargo do Poder Legislativo e auxiliado pelo Tribunal de Contas, é exercida, mutatis mutandis, como poder de polícia administrativa lato sensu, cujo objeto é agir preventiva ou repressivamente em face da ocorrência de ilícito que possa causar ou cause prejuízo ao erário, entendo aplicável o prazo quinquenal punitivo para os casos de ressarcimento aos cofres públicos, salvo em se tratando de fato que também constitua crime, ocasião em que a prescrição reger-se-á pelo prazo previsto na lei penal. Até porque, como garantia fundamental do cidadão fiscalizado, conforme visto, é etapa obrigatória a efetivação do contraditório e da ampla defesa no processo de tomada de contas para que, após o regular processo administrativo, culmine-se com o título executivo extrajudicial que enseje a cobrança judicial visando ao ressarcimento ao erário.'
42.	Isto posto, até que sobrevenha norma específica, entendemos que a adoção do regime previsto na Lei n.º 9.873/1999 apresenta-se como solução adequada para regular a prescrição para a atuação do Tribunal, tanto por observar os parâmetros que preponderam no conjunto de normas do direito público, como por ser, também, a norma que já vem sendo utilizada pelo STF para reger a limitação temporal ao poder sancionador do TCU.
Histórico da Tomada de Contas Especial
43.	Conforme consta dos autos, entre 4/5/2015 e 5/6/2015 (peça 8, p. 5) , foi realizada auditoria pelo Departamento Nacional de Auditoria do SUS (Denasus) na Secretaria Municipal de Saúde de Pontalina/GO, com a finalidade de averiguar contratos para aquisição de medicamentos destinados ao Hospital Municipal, em atendimento à solicitação do Ministério Público do Estado de Goiás, tendo sido emitido o Relatório de Auditoria n.º 15348-MS/SGEP/Denasus (peça 8) .
44.	Em 12/4/2017, foi emitido o Relatório Completo do Tomador de Contas Especial n.º 014/2017 (peça 12) , que concluiu que o dano causado ao erário foi de R$ 460.925,46, sob a responsabilidade do Senhor Neilson Antônio de Oliveira.
45.	O Ministério da Transparência e Controladoria-Geral da União emitiu o Relatório de Auditoria n.º 954/2017 em 2/10/2017 (peça 13) , onde manifestou anuência ao Relatório de TCE. Na mesma data, foram emitidos o Certificado de Auditoria (peça 14) e o Parecer do Dirigente de Controle Interno (peça 15) .
46.	Durante a fase interna da TCE, o ex-secretário municipal recebeu duas notificações para a regularização das contas e o ressarcimento do dano (peça 12, p. 3) , nas datas de 20/7/2015 (Ofício/Seaud/GO n.º 331, que encaminhou o Relatório Preliminar da Auditoria e solicitou esclarecimentos/justificativas) e 20/1/2016 (Ofício/Seaud/GO n.º 502, que encaminhou o Relatório Conclusivo da Auditoria) .
47.	Em 25/10/2017, foi autuado o presente processo no TCU. Desde a instauração, a Secex-TCE elaborou três instruções técnicas nos autos, encerradas nas datas de 20/7/2018 (peças 19-21) , 28/2/2020 (peças 35-37) e 27/4/2021 (peças 119-121) . Além dos ofícios encaminhados, o responsável foi citado duas vezes por edital, com publicações no D.O.U. em 23/7/2019 (peça 32) e em 14/8/2020 (peça 44) .
48.	Em 19/10/2020, o Senhor Neilson Antônio de Oliveira compareceu espontaneamente aos autos, com solicitação de prorrogação de prazo para apresentação de alegações de defesa (peça 53) , fato que supre eventuais falhas no recebimento da citação.
Exame da prescrição no caso concreto
49.	Quanto ao prazo, a Lei n.º 9.873/1999 apresenta um prazo geral, de cinco anos (art. 1.º, caput) , e um prazo especial, previsto no art. 1.º, § 2.º, a saber: 'quando o fato objeto da ação punitiva da Administração também constituir crime, a prescrição reger-se-á pelo prazo previsto na lei penal'. Com relação a essa particular hipótese, registre-se o entendimento do STJ no sentido de que a pretensão punitiva da Administração Pública em relação a infração administrativa que também configura crime em tese somente se sujeita ao prazo prescricional criminal quando instaurada a respectiva ação penal (REsp 1116477/DF, Rel. Ministro TEORI ALBINO ZAVASCKI, PRIMEIRA TURMA, julgado em 16/08/2012, DJe 22/08/2012) . Como não há notícia nos autos sobre a instauração de ação penal que verse sobre os fatos objeto desta TCE, cumpre-nos adotar o prazo geral quinquenal para a análise da prescrição no caso concreto.
50.	No que toca ao termo inicial do prazo, deve ser considerada a data da prática do ato ou, no caso de infração permanente ou continuada, do dia em que tiver cessado, nos termos do art. 1.º da Lei n.º 9.873/1999. Como a irregularidade decorreu de pagamentos irregulares realizados com recursos do SUS repassados ao município de Pontalina/GO, com liquidação de despesas desacompanhadas de documentos comprobatórios da entrega do material, entendemos que o termo inicial do prazo prescricional deve corresponder à última data do débito relativo ao período de despesas impugnadas, ou seja, 28/12/2012. 
51.	Prevê a Lei n.º 9.873/1999 que a prescrição se interrompe 'pela notificação ou citação do indiciado ou acusado, inclusive por meio de edital' (art. 2.º, inciso I) . Aqui cumpre destacar que, nesse regime legal, a interrupção se dá pela notificação ou citação propriamente dita, e não pelo despacho que a ordena.
52.	A partir desses fundamentos, houve a interrupção da prescrição nas seguintes datas:
		- Em 4/5/2015, data em que iniciados os trabalhos de auditoria do Denasus na Secretaria Municipal de Saúde de Pontalina/GO.
		- Em 20/7/2015, data em que o responsável recebeu o Ofício/Seaud/GO n.º 331.
		- Em 20/1/2016, data em que o responsável recebeu o Ofício/Seaud/GO n.º 502.
		- Em 12/4/2017, data de emissão do Relatório Completo do Tomador de Contas Especial n.º 014/2017.
		- Em 2/10/2017, data do Relatório de Auditoria n.º 954/2017 do Ministério da Transparência e Controladoria-Geral da União.
		- Em 25/10/2017, data de autuação da presente TCE no Tribunal.
		- Em 20/7/2018, data da primeira instrução técnica da Secex-TCE nos autos.
		- Em 23/7/2019, data de publicação no D.O.U. do primeiro edital de citação.
		- Em 28/2/2020, data da segunda instrução técnica da Secex-TCE nos autos.
		- Em 14/8/2020, data de publicação no D.O.U. do segundo edital de citação.
		- Em 27/4/2021, data da terceira instrução técnica da Secex-TCE nos autos.
53.	Feito esse retrospecto, entendemos que não restou caracterizado no caso concreto o decurso do prazo prescricional previsto no art. 1.º, caput, da Lei n.º 9.873/1999.
Proposta
54.	Em face de todo o exposto, esta representante do Ministério Público de Contas manifesta-se de acordo com o encaminhamento formulado pela Secex-TCE à peça 119."
	É o relatório.

não há

TOMADA DE CONTAS ESPECIAL. NÃO COMPROVAÇÃO DO EFETIVO RECEBIMENTO DE MEDICAMENTOS E INSUMOS ADQUIRIDOS COM RECURSOS DO FUNDO NACIONAL DE SAÚDE. CONTAS IRREGULARES. DÉBITO. MULTA.

TOMADA DE CONTAS ESPECIAL (TCE)

Secretaria de Controle Externo de Tomada de Contas Especial (SecexTCE)

Examina-se Tomada de Contas Especial (TCE) instaurada pelo Fundo Nacional de Saúde - FNS, a partir de auditoria do Departamento Nacional de Auditoria do SUS - Denasus, em desfavor de Neilson Antônio de Oliveira, Secretário Municipal de Saúde de Pontalina/GO entre 2009 e 2012.
2.	A irregularidade que ensejou esta TCE decorre da falta de comprovação do efetivo recebimento de medicamentos e outros insumos adquiridos pela Secretaria Municipal de Saúde (SMS) de Pontalina/GO, para utilização no Programa da Assistência Farmacêutica Básica, com recursos do Sistema de Informações Ambulatoriais do Sistema Único de Saúde (SIA/SUS) e do sistema de Autorização de Internação Hospitalar (AIH) , nos exercícios de 2011 (R$ 158.324,83) e 2012 (R$ 302.600,63) .
3.	Nesse sentido, não foram identificados os atestos nas notas fiscais nem relatórios de controle de estoque em que constassem informações como entrada, saída, validade e quantidade de insumos na origem até a dispensação. Constatou-se, assim, infração ao Manual de Assistência Farmacêutica na Atenção Básica, à Resolução 300/1997 do Conselho Federal de Farmácia, à Portaria - MS 4.283/2010, além do art. 63 da Lei 4.320/1964 e do art. 36 do Decreto 93.872/1996.
4.	Dessa forma, ante a impossibilidade de se comprovar o necessário nexo de causalidade entre o uso dos recursos federais e o objeto contratado e efetivamente recebido e utilizado, restou quantificado o correspondente dano ao erário. Ademais, ante a falta de indícios de que a municipalidade foi beneficiada com os insumos supostamente adquiridos, cabe ao gestor responsável ressarcir o Fundo Nacional de Saúde, como previsto no art. 2º, inciso VII, do Decreto 3.964/2001 c/c o art. 33, §4º, da Lei 8.080/1990.
5. 	Neilson Antônio de Oliveira, secretário municipal de saúde aà época dos fatos, era o responsável pela gestão dos recursos, segundo disposição da Lei 8.080/1990, art. 33. Inclusive, conforme consta da peça 4, o referido gestor foi signatário de ordens de pagamentos, o que demonstra sua competência na execução de atos de gestão. Devidamente citado, o responsável não apresentou elementos aptos a comprovar o retromencionado nexo causal, conforme parecer da Secretaria de Controle Externo de Tomada de Contas Especial - SecexTCE reproduzido no relatório precedente, cujas análises e conclusões incorporo às minhas razões de decidir.
6.	Em síntese, foram apresentados alegados relatórios de controle de insumos (peças 88 a 92 e 116) e mapa de controle de medicamentos (peça 103) . Contudo, não constam desses documentos qualquer dado que possibilite associar as respectivas informações aos insumos adquiridos com recursos federais, como datas de entrada e lotes. Os mencionados relatórios, inclusive, não apresentam informações sobre o responsável pela sua elaboração nem mesmo informações da própria prefeitura (como papel timbrado, logo, entre outros elementos) .
7.	Confirmada, então, a não comprovação da regular aplicação dos recursos públicos por parte de Neilson Antônio de Oliveira, cuja obrigação tem previsão constitucional, deve o Tribunal julgar irregulares as suas contas, condená-lo ao ressarcimento ao FNS do valor quantificado nesta TCE e multá-lo. 
8.	Por fim, na linha dos pareceres da unidade instrutora e do Ministério Público junto ao Tribunal, destaco não ter ocorrido a prescrição das pretensões punitiva e ressarcitória, seja sob a ótica do prazo decenal previsto no Código Civil ou do quinquenal disposto na Lei 9.873/1999.
	Ante o exposto, VOTO no sentido de que o Tribunal adote a minuta de acórdão que ora submeto à deliberação deste Colegiado.
TCU, Sala das Sessões, em 10 de agosto de 2021.
JORGE OLIVEIRA 
Relator